臺灣臺南地方法院民事判決　九十年訴字第一一一四號
　　原　　　告　甲○○○
　　被　　　告　乙○○○
　　訴訟代理人　丙○○
右當事人間，請求損害賠償事件，本判決如左：
    主    文
被告應給付原告新台幣壹佰拾肆萬柒仟壹佰元，及自民國九十年二月二十日起至清
償日止，按週年利率百分之五計算之利息。
原告其餘之訴駁回。
訴訟費用由被告負擔分之百分之九十四；餘由原告負擔。
本判決第一項於原告以新台幣肆拾肆萬玖仟零拾元供擔保後，得假執行。
原告其餘假執行之聲請駁回。
    事    實
甲、原告方面：
一、聲明：求為判決：被告應給付原告新台幣及自起訴狀繕
    本送達翌日起至清償日止，按週年利率百分之五計算之利息。並願供擔保以代釋
    明，請求宣告假執行。
二、陳述：
（一）被告乙○○○於民國八十八年七月間，自任互助會會首，召集會員甲○○○（
      以甲○○○名義加入一會，以丁麗美名義加入一會，與歐陽慧心共同頂替許銀
      鴻名義加入一會）等為互助會員，連會首乙○○○會員計十七人，約定每人每
      會二萬元，採外標方式標會，並授權由乙○○○負責於每月二十五日開標，收
      取標金交付得標會款情事，詎於八十九年一月二十五日原告以丁麗美名義得標
      後，本應取得會款三十一萬九千元，被告竟意圖為自己不法之所有，僅交付甲
      ○○○二十一萬九千元，而將十萬元侵占入己，至於同年二月片面告知甲○○
      ○將單獨對其所參加之會為止會，而於同月復意圖為自己不法之所有偽造許銀
      鴻之標單冒標，詐欺取得其他會員互助會款，其詐欺偽造文書犯行業經台灣台
      南地方法院檢察署檢察官起訴在案。
（二）關於八十八年七月起會部分，被告應賠償原告金額如下：
　　１、原告以丁麗美名義加入部分，於八十九年一月二十五日得標，應取得會款三
　　　　十一萬九千元，被告僅付二十一萬九千元，差額十萬元侵占入己，應由被告
　　　　賠償。
　　２、被告於八十九年二月二十五日片面告知止會，竟以許銀鴻名義冒標，原告已
　　　　繳納會款七個月計十四萬元，與競標利息三萬三千元合計十七萬三千元，應
　　　　由被告悉數賠償。
　　３、原告名義加入部分，被告片面於八十九年二月二十五日起止會，但原告已繳
　　　　納會款七個月計十四萬元，競標利息可得三萬三千元，合計十七萬三千元亦
　　　　應由被告賠償。
（五）關於八十七年十二月起會部分，會員共計二十四人，每人每會二萬元，被告於
      八十九年七月間片面宣告止會，活會會員每人自八十七年十二月份起至八十九
      年六月份止已繳納十九個月會款共計三十八萬元，加競標利息十一萬三千元，
      會首應賠償每人每會四十九萬三千八百元，原告加入二會應得九十八萬七千六
      百元，亦應由被告負責賠償。
（六）以上金額總計為一百四十三萬三千六百元，既為被告所侵害，自應由被告負責
      賠償，為此提起本件訴訟。
（七）被告另欠其三百餘萬元，其有向法院聲請查封，其以被告貨品抵債，與本件會
      錢之給付無關。
三、證據：除引用刑事卷內所附證據外，並提出會單三張、台灣高等法院台南分院九
    十年度上訴字第八七九號刑事判決一件、支票及退票理由單各二紙為證。
乙、被告方面：
    本件被告未於最後言詞辯論期日到場，據其前到場及提出書狀所為聲明、陳述如
　　后：
一、聲明：求為判決駁回原告之訴。
二、陳述：
（一）原告以別人名義跟伊的會，伊擔任會首，會員連伊共十七人，每會二萬元，為
      外標制。原告每月共需付會款共五萬元，自八十八年七月二十五日到八十九年
      一月止共付會款六次共三十萬元，惟原告以丁麗美名義標得三十一萬九千元，
      取得二十一萬九千元，剩下十萬元原告則答應借給被告，其後原告搬走被告相
      當十萬元的貨相抵，因此被告不但未詐得原告任何金錢，原告反而尚多得一萬
      九千元。而該前債原告復再查封被告之財產，一個債權兩次請求，欺人太甚。
（二）伊沒有欠原告三百多萬元，伊曾向原告借款並簽本票交付原告，期間伊有還款
      ，但原告都沒有拿本票來給伊改。
（三）原告對伊還有其他債權，每次會款都是以其他債權扣抵，並未確實繳款，被告
      現也被倒，無力返還。
（四）本件侵權行為損害賠償事件是刑事附帶民事訴訟，從而其侵權行為所產生之損
      害，似應依據刑事案件所認定之事實為範圍，原告任何的變更或追加，被告不
      同意，合先敘明。
三、證據：引用於刑事庭所提證據。
丙、本院依職權調閱本院八十九年訴字第一四０七號刑事卷歷次偵審卷。
    理    由
甲、程序方面：
一、按因犯罪而受損害之人，於刑事訴訟程序得附帶提起民事訴訟，對於被告及依民
    法負損害賠償責任之人，請求回復其損害；次按附帶民事訴訟除有特別規定外，
    準用關於刑事訴訟之規定。但經移送或發回、發交於民事庭後，應適用民事訴訟
    法；又刑事訴訟諭知無罪、免訴或不受理之判決者，應以判決駁回原告之訴。但
    經原告聲請時，應將附帶民事訴訟移送管轄法院之民事庭，且就該移送案件，應
    繳納訴訟費用，刑事訴訟法第四百八十七條第一項、四百九十條、第五百零三條
    第一項、第三項分別定有明文。又訴狀送達後，原告不得將原訴變更或加他訴，
    但請求之基礎事實同一，或不甚礙被告之防禦及訴訟之終結者，不在此限，民事
    訴訟法第二百五十五條第一項第二款、第七款亦定有明文。查本件原告於刑事訴
    訟程序中附帶起訴請求被告給付一百四十三萬三千六百元及其法定遲延利息，除
    其中被告以訴外人許銀鴻名義冒標，詐欺原告二萬元會款部分經本院以八十九年
    訴字第一四０七號及台灣高等法院台南分院以九十年上訴字第八七九號刑事判決
    認定被告有罪外，其餘部分均判決被告無罪，惟經本院刑事庭裁定全部移送本庭
    審理後，原告已為裁判費之繳納，且於基礎事實不變之前提下變更訴訟標的為合
    會之法律關係，依據前開說明，其訴之變更、追加應屬合法，合先敘明。
二、本件被告未於最後言詞辯論期日到場，核無民事訴訟法第三百八十六條所列各款
    情形，爰依原告之聲請，由其一造辯論而為判決。
乙、得心證之理由：
一、本件原告主張：被告乙○○○分別八十七年十二月間及八十八年七月間，自任互
    助會會首，召集原告參加互助會，八十七年十二月起會部分，會員共計二十四人
    ，八十八年七月起會部分，連會首即被告乙○○○會員計十七人，均約定每人每
    會二萬元，採外標方式標會，並授權由乙○○○負責於每月二十五日開標，收取
    標金交付得標會款情事。八十七年十二月起會部分，原告以本人名義加入一會，
    八十八年七月間起會部分，原告以本人名義加入一會，以丁麗美名義加入一會，
    與歐陽慧心共同頂替許銀鴻名義加入一會，詎於八十九年一月二十五日原告以丁
    麗美名義得標後，本應取得會款三十一萬九千元，被告竟意圖為自己不法之所有
    ，僅交付甲○○○二十一萬九千元，而將十萬元侵占入己，且被告已於八十九年
    二月二十五日片面告知止會，竟又以許銀鴻名義冒標，原告就許銀鴻名義跟會部
    分已繳納會款七個月計十四萬元，與競標利息（如附表所示）三萬三千元合計十
    七萬三千元，就以本人名義加入部分，已繳納會款七個月計十四萬元，競標利息
    可得三萬三千元，合計十七萬三千元，均應由被告賠償。另原告於八十七年十二
    月起會，會員共計二十四人，每人每會二萬元，被告於八十九年七月間片面宣告
    止會，活會會員每人自八十七年十二月份起至八十九年六月份止已繳納十九個月
    會款共計三十八萬元，加競標利息十一萬三千元，會首應賠償每人每會四十九萬
    三千八百元，原告加入二會應得九十八萬七千六百元，亦應由被告負責賠償，為
    此，本於侵權行為損害賠償及給付會款之法律關係請求被告給付一百四十三萬三
    千六百元，及自起訴狀繕本送達翌日起至清償日止之法定利息等語。
二、被告則以：原告每月共需付會款共五萬元，自八十八年七月二十五日到八十九年
    一月止共付會款六次共三十萬元，惟原告以丁麗美名義標得三十一萬九千元，取
    得二十一萬九千元，剩下十萬元原告則答應借給被告，其後原告搬走被告相當十
    萬元的貨相抵，因此被告不但未詐得原告任何金錢，原告反而尚多得一萬九千元
    。且原告已查封被告之財產，一個債權兩次請求，欺人太甚等語，資為抗辯。
三、原告主張：被告乙○○○分別八十七年十二月間及八十八年七月間，自任互助會
    會首，召集原告參加互助會，八十七年十二月起會部分，會員共計二十四人，八
    十八年七月起會部分，連會首即被告乙○○○會員計十七人，均約定每人每會二
    萬元，採外標方式標會，並授權由乙○○○負責於每月二十五日開標，收取標金
    交付得標會款情事。八十七年十二月起會部分，原告以本人名義加入一會，八十
    八年七月間起會部分，原告以本人名義加入一會，以丁麗美名義加入一會，與歐
    陽慧心共同頂替許銀鴻名義加入一會，上開二組互助會進行至八十九年七月間，
    均經被告提前宣告止會等事實，業據原告提出互助會單二紙為證，並為被告所不
    爭執，自堪信為真實。
四、按會首應於每期標會後三日內代得標會員收取會款，連同自己之會款，於期滿之
    翌日前交付得標會員，民法第七百零九條之七第一項、第二項分別定有明文。再
    按當事人主張有利於己之事實者，就其事實有舉證之責任，民事訴訟法第二百七
    十七條前段定有明文。本件原告又主張：關於前開八十八年七月起會部分，原告
    於八十九年一月二十五日以丁麗美名義得標後，本應取得會款三十一萬九千元，
    被告僅交付原告二十一萬九千元等事實，為被告所不否認，雖被告辯稱：原告答
    應將該十萬元借予被告，且原告已經搬走被告相當十萬元之貨，足以相抵云云，
    惟為原告所否認，而被告始終未能提出證據以實其說，其空言否認，委不足採，
    堪信原告主張為真實，原告請求被告給付短付之會款十萬元，自屬有據。
五、復按因會首破產、逃匿或有其他事由致合會不能繼續進行時，會首及已得標會員
    應給付之各期會款，應於每屆標會期日平均交付於未得標之會員；會首就已得標
    會員依前項規定應給付之各期會款，負連帶責任，會首或已得標會員依第一項規
    定應平均交付於未得標會員之會款遲延給付，其遲付之數額已達兩期之總額時，
    該未得標會員得請求其給付全部會款，民法第七百零九條之九第一項、第二項分
    別定有明文。本件原告分別以本人、丁麗美、許銀鴻名義參加被告上開二組互助
    會，約定每人每會二萬元，上開二會均提前於八十九年七月間經被告宣告止會等
    情，已如前述，而系爭二組互助會，其中八十七年十二月起會部分，每期標息各
    為五千八百元、六千七百元、七千二百元，六千元、六千一百元、六千一百元、
    四千九百元、六千三百元、六千一百元、九千元、六千元、六千元、七千二百元
    、五千八百元、七千五百元、五千六百元、六千三百元、五千二百元，總計十一
    萬三千八百元，其中八十八年七月起會部分，每期標息分別為四千元、六千六百
    元、七千六百元、五千元、五千八百元、四千元，總計三萬三千元，業經原告提
    出會單二紙為證，並為被告所不爭執，則依前開規定，被告就原告前已交付之會
    款及標息部分，自應與其他已得標之會員負連帶給付責任。雖被告又抗辯：因伊
    有積欠原告借款，原告均以其借款債權抵付會款，實際上未交付會款云云，惟會
    款得為金錢或其他代替物，民法第七百零九條之一定有明文，姑不論被告上開抗
    辯，並未舉證以實其說，縱認其所述屬實，依據前開規定，原告以其對被告之債
    權抵付會款，亦非法所不許，被告此部分抗辯，亦不足採。惟原告係與訴外人歐
    陽慧心共同以許銀鴻名義參加互助會，其就此部分會款及標息應僅有二分之一之
    請求權。
六、綜上，原告得向被告請求之金額計算如下：
（一）關於八十八年七月起會部分：
　　１、原告以丁麗美名義加入部分，於八十九年一月二十五日得標，應取得會款三
　　　　十一萬九千元，被告僅付二十一萬九千元，關於差額十萬元，被告仍負給付
　　　　義務。
　　２、原告與訴外人歐陽慧心共同以許銀鴻名義參加部分，原告與訴外人歐陽慧心
　　　　已繳納會款七個月計十四萬元，與競標利息三萬三千元合計十七萬三千元，
　　　　被告應給付原告二分之一之會款及標息即八萬六千五百元。
　　３、原告名義加入部分，被告於八十九年二月二十五日起止會，但原告已繳納會
　　　　款七個月計十四萬元，競標利息可得三萬三千元，合計被告應給付原告之金
　　　　額為十七萬三千元。
（五）關於八十七年十二月起會部分，會員共計二十四人，每人每會二萬元，被告於
      八十九年七月間宣告止會，活會會員每人自八十七年十二月份起至八十九年六
      月份止已繳納十九個月會款共計三十八萬元，競標利息十一萬三千八百元，原
      告僅請求十一萬三千元，自無不可。據此被告應給付原告之金額為九十八萬七
      千六百元（每人每會四十九萬三千八百元，原告加入二會）。
七、從而，原告本於合會之法律關係，請求被告給付會款及標息共計一百三十四萬七
    千一百元及自起訴狀繕本送達之翌日即九十年二月二十日起至清償日止，按週年
    利率百分之五計算之法定遲延利息，為有理由，應予准許。逾此範圍之請求，則
    無理由，應予駁回。
八、原告陳明願供擔保，聲請宣告假執行，經核其勝訴部份，合於法律之規定，爰酌
    定相當之擔保金額宣告之；其餘假執行之聲請，因訴之駁回而失所依附，不予准
    許。
九、結論：本件原告之訴，為一部有理由，一部無理由，並依民事訴訟法第三百八十
    五條第一項前段、第七十九條但書、第三百九十條第二項，判決如主文。
中　　　華　　　民　　　國　　九十一　　年　　　一　　　月　　三十一　　日
                                臺灣臺南地法院民事第三庭
~B法　　　官　李杭倫
右為正本，係照原本作成。
如對本判決上訴，須於判決送達後廿日內向本院提出上訴狀
中　　　華　　　民　　　國　　九十一　　年　　　一　　　月　　三十一　　日
~B法院書記官　陳怡吟
